【裁判字號】    90,台上,227
【裁判日期】    900216
【裁判案由】    返還土地
【裁判全文】
最高法院民事判決                                  九十年度台上字第二二七號
    上  訴  人  甲○○○
                乙 ○ ○
    被 上訴 人  新竹縣新豐鄉公所
    法定代理人  李 錦 復
    被 上訴 人  新竹縣政府
    法定代理人  林 光 華
右當事人間請求返還土地事件，上訴人對於中華民國八十八年十月十九日台灣高等法
院第二審更審判決（八十八年度上更(一)字第一三五號），提起上訴，本院判決如左：
    主  文
原判決廢棄，發回台灣高等法院。
    理  由
本件上訴人起訴主張：坐落新竹縣新豐鄉○○段六三○、六三二、六三五地號土地為
上訴人甲○○○與訴外人謝國治等人共有，甲○○○之應有部分為一二○○分之二七
三；同鄉○○段二一八、二一九地號土地為甲○○○與訴外人戴李梅英共有，甲○○
○之應有部分為一二○分之四四；同段二一六、二一七、二三○、二三一、二三二、
二三三地號土地為甲○○○所有；坐落同鄉○○段六三一、六三六、六三七地號土地
，及同鄉○○段二二四、二二五、二二六、二二七地號土地為上訴人乙○○與訴外人
謝國治等人共有，黃罔巿之應有部分為一二○○分之二七三。詎料被上訴人未經伊同
意，且無任何權源，竟擅自占用前開土地如原判決附圖（下稱附圖）一紅色所示Ａ部
分面積○點○二二四公頃、Ｂ部分面積○點○○二五公頃、Ｃ部分面積○點○二二七
公頃、Ｄ部分面積○點○一七一公頃、Ｅ部分面積○點○○三四公頃、Ｆ部分面積○
點○○一八公頃、Ｇ部分面積○點○○三二公頃、Ｈ部分面積○點○一○一公頃、Ｉ
部分面積○點○○七八公頃、Ｊ部分面積○點○一二○公頃、Ｋ部分面積○點○○二
六公頃、Ｌ部分面積○點○○五五公頃、Ｍ部分面積○點○一二四公頃、Ｎ部分面積
○點○○八八公頃、Ｏ部分面積○點○○九二公頃、Ｐ部分面積○點○○四四公頃、
Ｑ部分面積○點○○七六公頃、Ｒ部分面積○點○○四二公頃，作為道路使用，顯屬
無權占有。又福陽段土地被占用部分，伊曾多次與代表被上訴人新竹縣新豐鄉公所之
建設課江水清課長達成協議，鄉公所承諾若測量結果，確有占用伊之土地，願無條件
返還，伊於民國八十四年十一月三日持新竹縣新湖地政事務所複丈成果圖，請求履行
前開協議遭拒絕等情。本於民法第七百六十七條物上請求權及契約關係，求為命被上
訴人共同將上開附圖一紅色所示Ａ、Ｅ、Ｆ、○、Ｐ部分土地返還與甲○○○及其他
共有人；將附圖一紅色所示Ｑ、Ｒ、Ｎ、Ｌ、Ｋ、Ｍ及部分土地返還與甲○○○；將
附圖一紅色所示Ｂ、Ｃ、Ｄ、Ｉ、Ｊ、Ｇ、Ｈ部分土地返還與乙○○及其他共有人之
判決。復於原審審理中，擴張聲明主張：如附圖二所示Ｓ部分面積○點○○一三公頃
、Ｔ部分面積○點○○六○九四公頃、Ｕ部分面積○點○○五五五六公頃、Ｖ部分面
積○點○○六○二七公頃、Ｗ部分面積○點○一○四七三公頃、Ｘ部分面積○點○○
六二三五公頃、Ｙ部分面積○點○○七三一八公頃，亦為被上訴人擅自作為道路使用
，顯屬無權占有等情。求為命被上訴人一併共同將上開附圖二所示Ｙ部分土地返還與
甲○○○及其他共有人；將附圖二所示Ｖ、Ｗ、Ｘ部分土地返還與甲○○○；將附圖
二所示Ｓ、Ｔ、Ｕ部分土地返還與乙○○及其他共有人之判決。
被上訴人則以：附圖一紅色所示及附圖二所示系爭道路為供公眾通行之既成道路，被
上訴人新竹縣政府於六十六年間，將坪頂段土地原有道路，發包舖設瀝青及施作排水
溝渠，工程名稱為「天德路及觀光道路工程」，現則命名為德日路，該道路年代久遠
，且係供公眾通行，堪認有公用地役權存在，上訴人所有權之行使自應受限制。又新
竹縣新豐鄉公所建設課長江水清並無權替該鄉公所作成任何承諾，上訴人依契約關係
請求返還福陽段土地，亦無理由等語。資為抗辯。
原審維持第一審所為上訴人敗訴之判決，駁回其上訴及擴張之訴，無非以：查，上訴
人於上訴第二審後擴張其聲明，為（修正前）民事訴訟法第二百五十六條第二款之擴
張應受判決事項之聲明，應予准許。次查，上訴人主張，系爭土地為其與其他共有人
所有，如附圖一紅色所示及附圖二所示部分為被上訴人闢為道路使用等情，業據提出
土地登記簿謄本為證，且為被上訴人所不爭執，復經勘驗，並囑託新竹縣新湖地政事
務所派員測量，繪製土地複丈成果圖附卷可稽，此部分事實堪信為真實。復查，本件
上訴人主張，被上訴人新竹縣新豐鄉公所於前開協議過程中承諾經測量之結果，倘福
陽段道路部分占用伊之系爭土地，即願無條件返還云云，無非提出協調會議紀錄一紙
為證。惟為被上訴人新竹縣新豐鄉公所所否認，並辯稱：伊之建設課長江水清依權責
而言，無權作此承諾等語。茲核上開協調會議紀錄名為：「新豐鄉竹五線天德堂六十
六年間開闢道路及重測後路線偏移解決方案協調會紀錄」，其中福陽段道路部分，協
調結論明確記載：「1.本所（指被上訴人新竹縣新豐鄉公所）申請鑑界路基。2.如新
竹貨運公司占用路基，則依法收回，但該道路用地非屬本所所有，則轉請權責單位依
法收回。3.測量結果如占用申請人（指上訴人）所有六三○號土地，另與申請人洽商
」等語，即被上訴人新竹縣新豐鄉公所派遣與會之江水清課長僅應允於福陽段道路占
用上訴人之土地時，願與上訴人洽商而已。證人江水清於第一審亦僅證稱：「（福陽
段協調結論第三項）指當天協調會時說如有占用申請人（即上訴人）土地，再與申請
人商量繼續借我們使用，但申請人不肯，並未說要返還道路土地」等語，並無上訴人
所稱：「被上訴人新竹縣新豐鄉公所承諾經測量結果，如福陽段道路部分占用上訴人
之系爭土地，即無條件返還」之協調結論。雖證人即上訴人甲○○○之夫陳燦榮於第
一審證稱，前開福陽段道路部分之協議結論第三項所謂「另與申請人洽商」之意，即
新竹縣新豐鄉公所答應要將占用土地之道路拆除，返還土地云云，另一證人即曾參與
協調會之呂學光於第一審證稱：「當時江水清課長協商時所講的第二項，是說新竹貨
運如占有公有土地，鄉公所要收回，第三項是說如占用六三○地號土地，他要把這土
地還給陳先生，江課長的意思是有口頭承諾，說如鄉公所占用原告（指上訴人）地，
就會還給我們，洽商的意思是說新竹貨運如占用土地與其洽商之意」云云，然彼等證
言既與上開協調會紀錄之結論不同，自難資為有利於上訴人之佐證。雖上訴人另稱，
該協調會之結論經偽造云云，惟並未舉證以實其說，自不足採。上訴人主張，依上開
協議書契約之法律關係，請求被上訴人新竹縣新豐鄉公所返還如附圖一紅色所示福陽
段之土地，即非可採。次按既成道路成立公用地役關係，首須為不特定之公眾通行所
必要，而非僅為通行之便利或省時；其次，於公眾通行之初，土地所有權人並無阻止
之情事；其三，須經歷之年代久遠而未曾中斷，司法院大法官會議釋字第四○○號解
釋理由，足資參照。上訴人雖主張，被上訴人未經其同意，亦無任何權源，即擅自占
用其所有前開附圖一紅色所示及附圖二所示部分之土地作為坪頂段之德日路及福陽段
之康樂路三六一巷道路云云。然為被上訴人所否認，並以前詞置辯。經查，關於坪頂
段之德日路部分：附圖一紅色所示Ｃ、Ｄ、Ｅ、Ｆ、Ｇ、Ｈ、Ｉ、Ｊ、Ｋ、Ｌ、Ｍ、
Ｎ、Ｏ、Ｐ、Ｑ、Ｒ及附圖二所示Ｓ、Ｔ、Ｕ、Ｖ、Ｗ、Ｘ、Ｙ部分土地，現為瀝青
道路，位於新竹貨運公司正前方，為被上訴人新竹縣新豐鄉公所編為德日路，連接新
竹縣新豐鄉○○路與天德堂，途經新竹貨運公司，與福陽段即附圖一紅色所示Ａ、Ｂ
部分之康樂路三六一巷交會，有上訴人提出之地籍圖一件附卷可稽，復經勘驗並囑託
新竹縣新湖地政事務所派員測量繪圖，有勘驗筆錄及土地複丈成果圖附卷足憑，並為
兩造所不爭執。現稱「德日路」之道路，係民國六十六年間經被上訴人新竹縣政府發
包施工，工程名稱為「天德路及觀光道路工程」，開工日期為六十六年五月二十日、
完工日期為六十七年五月三十日，工程款為新臺幣二百九十六萬七千二百六十元，該
道路為新竹縣新豐鄉竹五線（康樂路）之支線，係一鄉鎮道路，已據被上訴人提出營
繕工程結算驗收證明書為證，並經證人即負責前開工程驗收之林天俊於第一審證稱：
「該道路係在新豐鄉竹五線的支線，通天德路，當初開闢時稱天德路，現何名稱我不
清楚，當時我是擔任驗收職務，我是驗收時才到現場，當時是依竣工圖驗收，據了解
該道路是既有道路……，在六十二年以後，我曾經走過該條路，當時是既成道路，因
時間太久了，道路數據無法記得」等語在卷；且證人即負責前開工程監工之蔡秋明於
第一審證稱：「我當時負責該路段監工工作，（六十七年六月二十六日營繕工程結算
驗收證明書所謂天德路及觀光道路工程）起點從康樂路左轉入坪頂段系爭道路，一直
進入終點天德堂，不包括福陽段……，是原有道路施工，當時是作排水溝及舖設柏油
，至於是否拓寬情事，我不清楚」等語；另證人余立順證稱：「現德日路即是原告（
即上訴人）附圖中（指起訴狀附圖）紅色部分，很早就有了，差不多六十年左右，記
憶中在蓋天德堂時即有德日路，到底是誰開的，為何要開則不清楚」云云；證人即新
竹貨運公司副總經理范增榮於受命法官履勘時證稱：「德日路開工之前，已有一條路
通往少年觀護所，該條道路與目前德日路的位置相同，約十米寬」等語；證人即前承
建天德堂之源力營造有限公司職員王啟賢證稱：「當時承建天德堂是源力營造有限公
司，負責人許萬力是我姐夫，我六十一年就在源力公司任職，負責發薪、採購、會計
的工作，所以興建天德堂時，我常去，此德日路以前就有，是土路，路寬也是像目前
這麼寬，土路往左轉是到天德堂，右轉則是新竹貨運駁坎圍牆旁的道路，天德堂的上
面層約有五層，地下則開挖了將近二層深度，工程相當浩大，是以大貨車載怪手進去
開挖，都是從土路進去施工，運送材料也都是從土路進去，（路上的柏油）六十六年
五月至六十七年五月間由全美昌營造廠舖的，天德堂是六十三年破土，六十九年完工
」等語。而天德堂確係六十三年一月十五日破土興建，六十九年春竣工，復經勘驗其
碑文在卷，且有被上訴人提出之天德堂完工碑文照片附卷可稽。參以卷附台灣省政府
林務局農林航空測量隊於六十七年四月十二日拍攝比例尺五千分之一航空攝影圖當中
圖號0000-0-000之中華民國臺灣地區像片「山崎」基本圖（下稱山崎基本圖）觀之，
該圖縱座標二百七十五萬一千公尺至二百七十五萬五千公尺，橫座標二十四萬七千五
百公尺至二十四萬八千公尺之間，有一硬面道路，其一端連接竹五線（即康樂路），
另一端則與一鬆面道路交會，該硬面道路之位置及銜接附近之交通狀況，均與本件之
德日路相同，堪認該圖中之硬面道路即為本件德日路，亦足見被上訴人新竹縣政府於
六十六年發包施工之「天德路及觀光道路工程」即為本件德日路，要無疑義。上訴人
空言「天德路」與「德日路」非同一道路，營繕工程結算驗收證明書所載「天德路及
觀光道路」非本件德日路云云，自不足採。次查，上訴人於八十五年三月十一日具狀
檢附之測量圖一件，係訴外人葉步鑑於六十五年十月二十九日所測繪，圖中位於坪頂
段綠色部分之德日路（當時圖上標示天德路）已有明顯之地籍線標示其上，可資辨識
，該測量圖之測繪日期較諸被上訴人新竹縣政府施工日期六十六年五月二十日為早，
是德日路並非被上訴人新竹縣政府於六十六年五月二十日所新闢，而係照舊有之道路
施工，已足認定。雖上訴人以葉步鑑測繪之測量圖為憑，主張重測前大眉段松柏林小
段一○一之二一、一○二之一八、一○一之二○地號間之未登錄地（即上訴人於八十
五年三月十一日在第一審提出之地籍圖所示紅色部分，見第一審卷第一七六頁），始
為原供通行之道路，由道路兩旁整齊栽種行道樹足以為證，實測圖未將該德日路位置
之每一筆土地地號或面積寫入，顯然該德日路道路標線並非證人葉步鑑測繪而成，而
係他人嗣後所加繪，當時並無德日路之既成道路存在云云。證人葉步鑑於第一審固亦
證稱：「我沒有測繪（德日路）如果有（測繪）分割好會寫地號，六十五年當時未有
都市計畫，也沒有這條德日路，皆是牛車路」云云。然核對山崎基本圖顯示德日路兩
旁皆為草地或空地，並無任何上訴人所主張之舊道路遺跡標示其上，而該圖之製作日
期為六十七年四月十二日，倘上訴人主張重測前大眉段松柏林小段一○一之二一、一
○二之一八、一○一之二○地號間之未登錄地係當時供通行之道路，何以無法由台灣
省政府林務局農林航空測量隊於六十七年四月十二日拍攝之山崎基本圖中窺其端倪，
而僅顯示六十六年五月二十日始開工之德日路？且履勘現場時，雖證人即系爭土地共
有人謝文欽指稱舊有既成道路位於勘驗筆錄附圖所示斜線部分，另一證人林萬貴亦指
稱舊松柏林路位於其所提附圖所示黑色部分，然無論附圖所示斜線部分，或附圖所示
黑色部分，均雜草、灌木叢生，無法辨識是否為往昔之道路，有勘驗筆錄可憑。再葉
步鑑係在前開實測圖紅色所示福陽段延長線西側之土地標示地號、面積，至於東側之
土地，如重測前大眉段松柏林小段一○一之二一、一○二之一八、一○一之二０等地
號，則僅標示地號而已，有該實測圖在卷可考。且葉步鑑既證稱，當時未測量德日路
，沒有德日路，皆是牛車路云云，則其對於德日路前身之道路究係占用多少地號土地
，即屬無從標示，是否即係其所稱之牛車路，自亦無法辨識。是以上訴人所稱及證人
葉步鑑所證，均不足於證明德日路前身之道路不存在。縱然證人葉步鑑測繪之實測圖
未標示德日路前身之道路，亦不足以佐證該道路之不存在。證人張文龍、謝文欽、林
萬貴、楊福生雖先後證稱德日路係六十六年開闢，非按舊路所築云云。然以山崎基本
圖所示德日路兩旁皆為草地或空地，並無任何舊道路遺跡等情觀之，其製作之日期為
六十七年四月十二日，與天德堂在六十三年一月十五日破土興建之時間相去不遠，倘
居民以德日路附近之其他既有道路為往來之通道，則該道路豈會於攝影時毫無跡象顯
示？彼等證言殊與事實有違。是以林萬貴、楊福生縱然證稱，其經營之金峰機磚廠縱
曾售磚予天德堂，且經由其所稱之松柏林路運送至天德堂，亦不足以佐證在原德日路
上無道路存在。上訴人另提出之新竹縣山坡地區域調查規劃報告之四圖說及圖影本，
用以證明至六十二年止，坪頂段土地僅為農田，並無任何既成道路存在。然查，該圖
說之目的僅在說明土地利用之現，自不得因該圖說未標「道」，即推定坪頂段土地
並無任何既成道路存在。至於證人蕭朝枝於第一審雖證稱：「以前沒有路，開築日期
我忘了，記憶中開天德堂的時候，所開的路是比較粗，後來才打柏油路……」等語；
然其亦證稱：「柏油路已有十多年，至於德日路之石頭路是我三十多歲就有，至於施
工單位，我不清楚」等語在卷，而蕭朝枝係二十一年九月二十四出生，既已載明於前
開筆錄，則距其於八十五年四月十六日到第一審作證，已近六十四歲，則德日路既於
其三十多歲時即有石頭路，足證五、六十年間已有既成道路。況德日路在六十六年五
月二十日以前，倘沒有既成道路存在，被上訴人豈能輕易在田園之間開闢全新之德日
路而不引起地主群情激憤抗議？從而，上訴人主張德日路上無既成道路存在，非依既
成道路施工云云，即不足取。再德日路之前身既屬供公眾通行之既成道路，於六十三
年一月十五日天德堂破土興建以前即已存在，且被上訴人新竹縣政府於六十六年五月
二十日發包，將之施工成目前之柏油路，並未有任何地主表示異議或阻撓施工，已據
證人張文龍於第一審證述在卷。距上訴人於八十四年十一月十一日提起本訴，已逾二
十年以上之期間，揆諸前開司法院大法官會議釋字第四○○號解釋意旨、行政法院四
十五年度判字第八號判例意旨、八十年度判字第七三八號判決意旨及民法第七百六十
九條之規定，德日路已因時效完成而有公用地役權關係之存在。此道路之土地，上訴
人雖仍有所有權，但其所有權之行使應受限制，不得違反供公眾通行之目的。上訴人
主張德日路興建迄今未滿二十年，不因時效完成而為既成道路云云，即不足採。此外
，德日路前身之既成道路寬度與位置，均與現況相同，已如前述，上訴人主張為新闢
或拓寬移位等情形，均未舉反證以實其說，自難謂被上訴人新竹縣政府於六十六年五
月二十日發包施工及於本件訴訟進行中構築水溝已逾越既成道路之範疇。是以上訴人
主張，被上訴人應共同將建造德日路及構築水溝時無權占用其所有如附圖一紅色所示
Ｃ、Ｄ、Ｅ、Ｆ、Ｇ、Ｈ、Ｉ、Ｊ、Ｋ、Ｌ、Ｍ、Ｎ、Ｏ、Ｐ、Ｑ、Ｒ及附圖二所示
Ｓ、Ｔ、Ｕ、Ｖ、Ｗ、Ｘ、Ｙ部分土地返還云云，即非正當。又關於福陽段之康樂路
三六一巷部分：查，附圖一紅色所示Ａ、Ｂ部分土地，現亦為瀝青道路，位於新竹貨
運公司左前方，聯絡坑子口與松柏林間之康樂路三六一巷，且與德日路交會，有上訴
人提出之地籍圖一件附卷可稽，且經勘驗並囑託新竹縣新湖地政事務所派員測量繪圖
，有勘驗筆錄及土地複丈成果圖在卷足憑，且為兩造所不爭執，此部分事實，亦堪信
為真正。雖上訴人主張，福陽段道路（即康樂路三六一巷）原位於福陽段土地與相鄰
之坑子口段土地間，沿著兩旁土地界址有一長條塊未載明地號之國有土地，係新竹貨
運公司於七十二年以後將原有做為道路之該國有土地占為己用，並將道路移至上訴人
之土地上云云。證人蕭朝枝於第一審雖亦證稱：「福陽段位置是在貨運行排水溝處，
非現址，後來貨運行為檢驗車子之出入，路才變大，現在柏油路形成之範圍約在五、
六年前的事情」云云。然證人即新竹貨運公司之副總經理范增榮於受命法官履勘時證
稱：「新竹貨運公司是民國六十七年開始興建，花了二年時間，六十九年開始營業，
擋土駁坎是六十六年建造的，我們築駁坎時，有大約六米寬的既成道路，我們沒有占
用既成道路土地，反而退了一些地築水溝及駁坎，當時道路有無舖柏油不記得了」等
語，並提出其工程配置圖為證。且前囑託台灣省政府土地測量局測量鑑定結果，新竹
貨運公司之駁坎（擋土牆）緣Ｅ、Ｆ、Ｇ線位置，確實大部分在其所有土地內，僅小
部分在上開國有土地上，復有該局出具之鑑定書一件附卷可稽。另證人楊福生於受命
法官履勘時亦證稱，目前新竹貨運左側的道路（勘驗筆錄上康樂路三七八巷係康樂路
三六一巷之誤）係照舊路，有無拓寬伊不太清楚等語。而上訴人及證人蕭朝枝對於康
樂路三六一巷前身之福陽段既成道路之原來位置、寬度及其變遷，則始終無法明確舉
證以實其說，該既成道路是否即係原來之未登錄國有土地？是否未曾占用上訴人之所
有土地，即屬無從證明。自不能因新竹貨運公司於六十六年間興建駁坎，即推定其興
建駁坎時必占用國有土地，而將康樂路三六一巷前身之福陽段既成道路推移至上訴人
之所有土地上。況新竹貨運公司如因興建駁坎而將既成道路推移至上訴人所有土地上
，上訴人及其他地主豈會坐視不理而甘於土地被占用？何以斯時未為異議而延至十餘
年後始主張其權利遭受侵害？殊與常情有違。是以康樂路三六一巷前身之福陽段既成
道路之位置、寬度如何，既非上訴人之片面主張所得確信，則被上訴人於既有道路舖
設柏油，如何能謂侵害上訴人權能本應受限之土地所有權？上訴人之此一主張及證人
蕭朝枝之此一證言，均不足取。次按證人蕭朝枝於第一審證稱：「福陽段以前是牛車
道」等語；證人范增榮於受命法官履勘時證稱：「我們六十六年興建駁坎時，有大約
六米寬的既成道路」等語；證人楊福生於受命法官履勘時亦證稱：「新竹貨運左側的
道路（勘驗筆錄上康樂路三七八巷係康樂路三六一巷之誤），以前是牛車路，目前的
道路是照舊路，有無拓寬我不太清楚」等語；證人林萬貴於受命法官履勘時亦證稱：
「當年在天德堂興建時，路名是松柏林路，分叉後的右邊改為坪頂段路，左邊叫福陽
段路」等語，再參以山崎基本圖，亦標有福陽段路觀之，該福陽段路亦在天德堂於六
十三年一月十五日破土興建前即已存在，且屬供不特定人通行之道路甚明。距上訴人
於八十四年十一月十一日提起本訴，早逾二十年，其間，復無任何異議或阻擾情事發
生，康樂路三六一巷（福陽段路）亦已因時效完成而有公用地役關係之存在。此道路
之土地，上訴人雖仍有所有權，但其所有權之行使應受限制，不得違反供公眾通行之
目的。上訴人稱，德日路興建迄今未滿二十年，不因時效完成而為既成道路云云，亦
不足採。是以上訴人主張被上訴人應共同將建造之康樂路三六一巷（福陽段路）無權
占用其等所有如附圖一紅色所示Ａ、Ｂ部分土地返還云云，亦非正當，不應准許等詞
。為其判斷之基礎。
查，「以無權占有為原因，請求返還所有物之訴，被告對原告就其物所有權存在之事
實無爭執，而僅以非無權占有為抗辯者，原告於被告無權占有之事實，無舉證責任。
被告應就其取得占有，係有正當權源之事實證明之。如不能證明，則應認原告之請求
為有理由」。本件上訴人主張擁有前開土地所有權而為被上訴人無權占有，被上訴人
抗辯，該土地為公眾通行之既成道路，因時效經過而有公用地役關係存在，伊非無權
占有云云，則被上訴人自應就前開土地為「既成道路」、「係供公眾通行必要而非少
數人通行便利或省時」、「道路形成經歷之年代久遠已逾二十年而未曾中斷」，以及
舊有既成道路與現今道路範圍、位置、寬度完全一致，未曾偏移、改變、擴大等事實
，負舉證責任。原審以上訴人及證人蕭朝枝對於康樂路三六一巷前身之福陽段既成道
路之原來位置、寬度及其變遷，則始終無法明確舉證以實其說，而認定該既成道路是
否即為原來之未登錄國有土地，是否未曾占用上訴人之所有土地，即屬無法證明云云
，於法即有未洽。又因公用地役關係，土地所有人行使所有權應受限制者，應限於原
供公眾通行之既成道路部分，難謂因公眾通行之必要得任意變更其位置或擴張其範圍
。且政府機關鋪設道路須動用預算，必先經探勘、測量，而後始能規劃、施工。前開
德日路於被上訴人新竹縣政府發包施工前，是否曾經探勘、測量，而後規劃、施工﹖
施工前後之位置或範圍有無不同﹖此攸關被上訴人鋪設德日路，是否有無權占有之情
事，本院前次發回已指明此點，原審仍恝置未論，殊屬可議。上訴論旨，指摘原判決
違背法令，求予廢棄，非無理由。
據上論結，本件上訴為有理由。依民事訴訟法第四百七十七條第一項、第四百七十八
條第一項，判決如主文。
中      華      民      國     九十     年      二      月     十六     日
                              最高法院民事第三庭
                                  審判長法官  范  秉  閣
                                        法官  朱  建  男
                                        法官  許  澍  林
                                        法官  鄭  玉  山
                                        法官  許  朝  雄
      右正本證明與原本無異
                                              書  記  官
中      華      民      國     九十     年      三      月      六      日


司法院資訊處製作；財團法人民間司法改革基金會備份。
